臺灣高等法院刑事判決
109年度上易字第795號
上  訴  人  
即  被  告  陳紹中



上列上訴人因詐欺案件，不服臺灣桃園地方法院108年度易字第2
35號，中華民國109年3月18日第一審判決（起訴案號：臺灣桃園
地方檢察署107年度偵字第8036號），提起上訴，本院判決如下
：
    主  文
原判決撤銷。
陳紹中犯詐欺取財罪，處拘役伍拾日，如易科罰金，以新臺幣壹
仟元折算壹日。
未扣案之犯罪所得新臺幣肆萬玖仟元沒收，如全部或一部不能沒
收或不宜執行沒收時，追徵其價額。
    事  實
一、陳紹中與陳月玲前為男女朋友，陳紹中於民國106年間任職
    於○○○○人壽保險股份有限公司（下稱○○○○人壽公司），因陳
    紹中達成業績競賽資格獎勵，可以支付部分團費新臺幣（下
    同）2萬元及旅遊小費3,000元之方式，參加○○○○人壽公司於
    106年11月29日所舉辦之奧地利、捷克旅遊，並於旅遊過程
    中搭乘經濟艙。陳紹中明知其無意自費升等商務艙，竟意圖
    為自己不法之所有，基於詐欺取財之犯意，於106年11月17
    日前不詳時間，使用通訊軟體LINE向陳月玲佯稱其升等商務
    艙之費用為4萬9,000元等語，致陳月玲陷於錯誤，同意贈與
    陳紹中該筆升等費用，並於106年11月17日交付上開款項予
    陳紹中，嗣於107年1月28日雙方分手後，陳月玲向○○○○人壽
    公司查詢，發現陳紹中於上開旅遊過程中並無自費升等商務
    艙，始知受騙。
二、案經陳月玲訴由桃園市政府警察局大溪分局報告臺灣桃園地
    方檢察署檢察官偵查起訴。
    理  由
壹、證據能力
    本判決下列所援引之供述及非供述證據，均依法定方式取得
    ，並經本院於審判期日踐行合法調查，其中屬上訴人即被告
    陳紹中（下稱被告）以外之人於審判外所為陳述者，檢察官
    、被告均表示不爭執其證據能力（見本院卷第66頁至68頁）
    ，且查無依法應排除其證據能力之情形，本院審酌各該陳述
    作成時之情況，認為適當，均得採為判決之基礎。
貳、實體部分
一、認定事實所憑之證據及認定理由
    訊據被告固坦承其有告知告訴人陳月玲升等商務艙之費用為
    4萬9,000元，且於參加公司旅遊過程中並未升等商務艙之事
    實，惟矢口否認有何詐欺取財犯行，辯稱：我從來沒有自己
    要升等坐商務艙，告訴人當時是我的女朋友，她希望我升等
    商務艙，是她堅持要我升等的，我上網查詢告知她這個價格
    ，出國當天我看同事沒有人升等，我就改變主意沒有升等，
    回國後我把剩下的錢還給告訴人，我怕告訴人囉唆我才沒有
    告訴她云云。經查：
  ㈠被告有於106年11月29日參加○○○○人壽公司舉辦之奧地利、捷
    克旅遊，並有於106年11月17日向告訴人收取升等商務艙之
    費用4萬9,000元，實際上並未升等商務艙等情，業據被告自
    陳在卷（見偵卷第3頁正反面、第38頁反面，原審審易字卷
    第73至74頁、易字卷一第82至84頁、易字卷二第84、91至93
    頁，本院卷第69頁），並有LINE對話紀錄翻拍照片5張、○○○
    ○人壽「2017─奧視群雄捷足先登10日」旅程計畫表、臺灣土
    地銀行存摺明細、入出境資訊連結作業查詢、中華航空股份
    有限公司（下稱中華航空公司）企業安全室回覆之電子郵件
    、旅客報到紀錄等件為憑（見偵字卷第16至20頁、第23至25
    頁、第44至45頁、第60頁、第62至64頁），是此部分事實應
    堪認定。
  ㈡證人即告訴人陳月玲於原審審理中證稱：被告在106年11月初
    跟我說他達成公司的旅遊獎勵，可以去奧地利及捷克，但是
    要自費2萬元，還有加3千元小費，當時我順口問被告有無商
    務艙升等請他確認，他就報一個價格給我，說是4萬9千元，
    加上團費跟小費，我總共給被告7萬元；我是順口問被告，
    被告跟我說他想要坐商務艙，後來被告同事跟我說他沒有搭
    商務艙，事後也沒有返還我4萬9,000元；被告沒有跟我說他
    沒有搭商務艙，旅遊過程中被告還有拍商務艙照片給我看，
    我才相信他有搭商務艙；我是因為相信被告確實要拿4萬9,0
    00元升等商務艙才給他這筆錢，如果不可以升等，就要告訴
    我不可以等語（見易字卷二第81至83頁）。而當時被告出發
    前，雙方之LINE對話內容如下，告訴人：「你再問一下商務
    艙的部分」，被告：「好」；告訴人；「如果4萬那麼便宜
    ，就給他坐了唷」，被告：「好」；告訴人：「你商務艙有
    問了嗎」，被告：「有」；告訴人；「加多少」，被告：「
    20000+3000（小費）+49000」，告訴人：「所以全部加7200
    0」，被告：「是的」；又被告在旅遊過程中，告訴人不斷
    詢問被告乘坐商務艙之情形，並要求被告拍照時，被告則回
    稱「（坐商務艙）比其他人應該算好多了」、「回去的時候
    拍」等語，並傳送兩張商務艙照片給告訴人，此有雙方LINE
    對話紀錄翻拍照片在卷可佐（見偵字卷第49至50頁、第53至
    56頁）。況○○○○人壽公司該次所舉辦的旅遊，若要升等商務
    艙，應該要於出團1個月前（即106年10月29日前）透過旅行
    社協助訂位，自費商務艙需8萬6,000元；且不能於機場報到
    時臨櫃升等，若要升等則需要加價5萬5,500元，被告並無於
    機場臨櫃時提出升等商務艙之事，此有○○○○人壽公司108年9
    月20日（108）三法字第01124號函及中華航空公司企業安全
    室回覆之電子郵件附卷可考（見易字卷二第17至18頁、偵字
    卷第62頁）。
  ㈢綜上各情，可知被告所稱之升等費用4萬9,000元，並非實際
    的升等價格，顯見被告未曾向○○○○人壽公司探詢過升等商務
    艙之價格，即以虛偽之事實向告訴人佯稱升等費用為4萬9,0
    00元，致告訴人陷於錯誤，因而出於贈與之意思給付被告4
    萬9,000元；況且告訴人於106年11月17日給付被告上開款項
    時，被告早逾得透過旅行社辦理升等事務之期限（即106年1
    0月29日），然而被告卻未拒絕，被告也未於機場報到時說
    明其有升等之需求，在出國旅行過程中，其亦向告訴人謊稱
    商務艙座位比其他同事好，並傳送商務艙照片予告訴人，回
    國後也未向告訴人吐實，也未返還告訴人升等商務艙之款項
    ，被告上開作為，足見被告自始即無意自費升等商務艙，益
    證被告係基於不法所有之意圖而為本件詐欺犯行。被告上開
    所辯，均為推諉卸責之詞，並不可採。從而，本件事證明確
    ，被告詐欺犯行堪以認定，應予依法論科。
二、論罪科刑
    核被告所為，係犯刑法第339條第1項之詐欺取財罪。
三、撤銷原判決之理由
    原審因予論罪科刑，雖非無見，惟查：
  ㈠就告訴人所提供雙方之LINE對話內容以觀，被告曾稱：「我
    問過公司升等商務艙要4萬左右，也太貴了吧」，告訴人則
    回稱「還好啊 算便宜的……我們這次去杜拜的商務艙就要10
    萬左右」，被告回傳表示驚訝的圖，「所以4萬真的很便宜 
    而且你要坐10幾個小時」，被告：「還是省下來去買東西好
    了」，嗣告訴人得知是直飛，更積極回稱：「好棒耶 那4萬
    真的好便宜喔…因為直飛的更貴」，被告始回稱：「我再問
    一下確定的價格」；告訴人：「如果4萬那麼便宜，就給他
    坐了唷」，被告：「好」（見偵字卷第46至47、49頁）。
  ㈡又被告曾於原審審理時陳稱：「…我當時想要跟他好好在一起
    ，甚至結婚的，但是後來親友的不祝福，加上我們年齡差距
    過大，讓我卻步了，…以我跟他當時的感情，我開口要10、2
    0萬元，他都會給我…」、「我跟告訴人交往期間，我有幾個
    月我有匯錢給他，因為當時我們有計畫要結婚，…，請調查
    我跟他交往期間我匯給他多少錢…」等語（見原審卷二第85
    、90頁），而告訴人及其代理人對被告所言並未補充否認之
    意見，反稱：「我跟他買了六份保單，…，我也介紹朋友跟
    他買保單，…，佣金應該有好幾十萬元，我借他一些東西，
    分手時我跟他說東西還給我就好，我不會在意，…後來還上
    網拍賣我的東西，那些都是我借他的，還有我的手錶被他弄
    不見，我也沒有說什麼」等語（見原審卷二第86、94頁）。
    告訴人所稱手錶應係其偵查中所指勞力士手錶，雙方均表示
    其價值不斐。而雙方107年1月28日因被告劈腿而分手前，告
    訴人帶被告加入直銷公司就先墊付65萬元，被告隨後也跟銀
    行信貸返還，有同年月22日告訴人臺灣土地銀行匯款申請書
    ，與同年月24日被告國泰世華銀行匯款憑條各乙紙附卷可按
    （見本院卷第73、75頁）。復觀告訴人所提供雙方之LINE對
    話內容，雙方互稱「老公」、「老婆」，且有被告幫告訴人
    取票、互相接送、約會、告訴人幫被告買泡麵零食等內容。
    而告訴人於警詢時亦稱與被告交往期間都有金錢往來（見偵
    字卷第10、11頁），益證雙方交往時曾有共同生活之規劃無
    疑。
  ㈢綜上所述，足徵案發當時雙方確有論及婚嫁之情感，且被告
    原本確實無意升等商務艙，曾一度表示太貴，想把錢省下來
    買東西等語。顯係經濟上較強勢之告訴人，出於想讓被告減
    少旅途勞累之好意，一再強調價格便宜而積極要求被告坐商
    務艙，雖被告利用告訴人之好意順勢詐得財物並不可取，然
    畢竟與被告主動起意虛構情節詐騙之情形尚屬有別。況雙方
    案發後均自稱家庭經濟狀況為小康，有各自警詢筆錄在卷可
    稽（見偵字卷第2、9頁），則4萬9,000元對雙方而言尚非鉅
    額，若非感情破裂分手，恐未必會選擇刑事訴究之途徑。是
    以原審量處被告有期徒刑3月，尚嫌偏重，容有未恰。被告
    猶執陳詞上訴否認犯罪雖無理由，然原判決既有前述可議之
    處，自屬無可維持，應由本院予以撤銷改判。爰以行為人之
    責任為基礎，審酌被告與告訴人案發當時為論及婚嫁之男女
    朋友關係，互動密切且有共同生活之期待，告訴人係於雙方
    分手後始行提告，而被告正值壯年，本應循正當管道獲取財
    物，竟貪圖小利而騙取告訴人財物，其行為應予非難，又被
    告否認犯行，尚未償還其犯罪所得或與告訴人達成和解，犯
    後態度不佳，兼衡被告於警詢時自陳其為高中畢業之教育程
    度，從事金融保險業，家庭經濟狀況小康（見偵字卷第2頁
    ），並參酌其順勢利用告訴人好意之犯罪動機、手段及所生
    之危害非重等一切情狀，量處如主文第2項所示之刑，並諭
    知易科罰金之折算標準，以資懲儆。
四、沒收部分：按犯罪所得，屬於犯罪行為人者，沒收之；前二
    項之沒收，於全部或一部不能沒收或不宜執行沒收時，追徵
    其價額，刑法第38條之1第1項前段、第3項分別定有明文。
    查本件未扣案之犯罪所得4萬9,000元，被告尚未返還告訴人
    ，爰依上開規定，予以宣告沒收，且於全部或一部不能沒收
    或不宜執行沒收時，追徵其價額。
據上論斷，應依刑事訴訟法第369條第1項前段、第364條、第299
條第1項前段，刑法第339條第1項、第41條第1項前段、第38條之
1第1項前段、第3項，刑法施行法第1條之1第1項，判決如主文。
本案經檢察官李叔芬到庭執行職務。
中　　華　　民　　國　　109 　年　　7 　　月　　14　　日
                  刑事第二十庭  審判長法　官  王復生
                                      法　官  張紹省
                                      法　官  陳春秋
以上正本證明與原本無異。
不得上訴。
                                      書記官  周彧亘
中　　華　　民　　國　　109 　年　　7 　　月　　15　　日
附錄：本案論罪科刑法條全文
中華民國刑法第339條
意圖為自己或第三人不法之所有，以詐術使人將本人或第三人之
物交付者，處5年以下有期徒刑、拘役或科或併科50萬元以下罰
金。
以前項方法得財產上不法之利益或使第三人得之者，亦同。
前二項之未遂犯罰之。